臺灣臺中地方法院民事判決
111年度訴字第102號
原      告  廖怡淳  
訴訟代理人  熊霈淳律師
            熊治璿律師
被      告  合迪股份有限公司

法定代理人  陳鳳龍  
訴訟代理人  林慧君  
上列當事人間塗銷動產擔保抵押權等事件，本院於民國111年5月
12日言詞辯論終結，判決如下：
    主    文
一、確認原告與被告間就107年4月10日債權讓與同意書所示新台
    幣（下同）49萬元之消費借貸債權關係不存在。
二、被告應給付原告55,860元，及自110年12月1日起至清償日止
    ，按年息5%計算之利息。
三、原告其餘之訴駁回。
四、訴訟費用由被告負擔50%，餘由原告負擔。
五、本判決第二項原告勝訴部分得假執行，但被告如以55,860元
    為原告預供擔保，得免為假執行。
    事實及理由
壹、程序方面：
一、按訴狀送達後，原告不得將原訴變更或追加他訴，但請求之
    基礎事實同一者，不在此限；原告於判決確定前，得撤回訴
    之全部或一部，但被告已為本案之言詞辯論者，應得其同意
    ；訴之撤回應以書狀為之，民事訴訟法第255條第1項第2款
    及第262條第1、2項分別定有明文。本件原告起訴時第1、2
    項聲明主張「確認被告合迪股份有限公司對原告所有車牌號
    碼0000-00號之自用小客車（廠牌國瑞、規格形式ZRE142L-G
    EXEKR、引擎號碼2ZRX051259、年份2011年，下稱系爭車輛
    ），於107年4月11日日向交通部公路總局臺中監理所設定擔
    保債權總金額735,000元之動產抵押權所擔保之債權不存在
    。」、「被告應將上開動產抵押設定登記塗銷。」（見本院
    卷第13頁），嗣於111年4月22日具狀撤回上開聲明，並追加
    聲明請求：「確認原告與被告間就107年4月10日債權讓與同
    意書所示49萬元之消費借貸關係不存在。」（見本院卷第13
    9至140頁）。經查：
  ㈠原告係於被告已為言詞辯論後具狀撤回原起訴聲明：「確認
    被告合迪股份有限公司對原告所有系爭車輛，於107年4月11
    日日向交通部公路總局臺中監理所設定擔保債權總金額735,
    000元之動產抵押權所擔保之債權不存在。」、「被告應將
    上開動產抵押設定登記塗銷。」，惟被告不同意原告撤回上
    開聲明（見本院卷第147、196頁），是依上開規定，原告所
    為上開訴之撤回，不生撤回之效力，本院仍應審理裁判，先
    予敘明。
  ㈡原告另追加「確認原告與被告間就107年4月10日債權讓與同
    意書（下稱系爭債權讓與同意書）所示49萬元之消費借貸關
    係不存在。」之聲明，核與原起訴聲明第3項：「被告應給
    付原告55,860元，及自本書狀繕本送達翌日起至清償日止，
    按年息5%計算之利息。」（見本院卷第13頁），均源於兩造
    間同一消費借貸法律關係之紛爭，依兩造於原訴已提出之證
    據資料，於新訴進行時亦得相互援引利用，應不甚礙被告程
    序權之保障，亦可避免重複審理，達紛爭一次解決、訴訟經
    濟之效，從而，本院認新訴、原訴符合民事訴訟法第255條
    第1項第2款「請求之基礎事實同一」，原告所為訴之追加，
    於法並無不合。
二、次按確認法律關係之訴，非原告有即受確認判決之法律上利
    益者，不得提起之，民事訴訟法第247條第1項定有明文。又
    所謂即受確認判決之法律上利益，係指法律關係之存否不明
    確，原告主觀上認其在法律上之地位有不安之狀態存在，且
    此種不安之狀態，能以確認判決將之除去者而言，若縱經法
    院判決確認，亦不能除去其不安之狀態者，即難認有受確認
    判決之法律上利益（最高法院52年台上字第1240號判例意旨
    參照）。本件原告起訴請求確認被告就系爭債權讓與同意書
    對其並無消費借貸關係債權存在，而為被告所否認，足認原
    告在私法上之地位有不安之狀態，而得以確認判決除去，是
    原告提起本件民事訴訟，有確認利益。至於確認系爭車輛之
    抵押債權不存在部分，本院則認無確認利益（詳後述）。
三、又按因登記涉訟者，得由登記地之法院管轄，民事訴訟法第
    17條定有明文。查本件動產擔保抵押權登記主管機關為交通
    部公路總局臺中區監理所（見本院卷第105至106頁），登記
    地為臺中市，則依前揭規定，本院自有管轄權。
貳、兩造主張：
一、原告主張：
  ㈠原告於107年間因急需小額貸款（約30萬元）供週轉，經由廣
    告知悉有專門協助辦理小額貸款公司，乃依廣告上電話聯絡
    對方，嗣有自稱任職板信立銀有限公司（下稱板信公司）人
    員即訴外人李科賢、吳旻融與之接洽，該二人並於107年4月
    2日與原告約至臺中市○○○路000號19樓會面，當日原告即依
    渠等指示簽署金融業務申請委任契約書及徵信同意書，授權
    渠等辦理貸款。隔約一星期（即107年4月10日），另一自稱
    遠東商業銀行代表之訴外人李怡萱，要求原告簽署一些空白
    契約書及空白本票，經原告質疑後，其僅表示因原告之前未
    曾與銀行有往來，需作業績，才能轉為信用貸款等語。再隔
    一星期（即107年4月17日），李科賢、吳家興再約原告至同
    上址，要求原告立即簽署汽車委賣合約書及車輛委託買賣協
    議書，每月繳付11,172元，先作業績，以便轉為信用貸款。
    詎原告繳納5期貸款合計55,860元（計算式：11172×5＝55860
    ）後，不斷接獲交通違規罰單，信用貸款亦遲遲未核撥，原
    告驚覺有異，前往質問李科賢、吳家興、李怡萱，惟李科賢
    、吳家興已避不見面，李怡萱則表示與其無關，要原告詢問
    被告，但被告法務僅回覆原告：「廖怡淳（即原告）向黃昶
    瑋買車，黃昶瑋將其對廖怡淳之車輛附條件分期付款買賣債
    權讓予本公司，並由廖建富擔任連帶債務人」等語。又因被
    告嗣以上開原告所簽之空白本票，向臺灣士林地方法院（下
    稱士林地院）對原告及訴外人廖建富聲請本票裁定（107年
    度司票字第9600號裁定），並持該本票裁定聲請強制執行，
    原告乃對被告提起確認本票債權不存在之訴，業經臺灣士林
    地方法院109年度簡上字第282號民事判決被告對原告本票債
    權不存在確定（下稱另案）。
　㈡系爭車輛係於107年4月10日過戶至原告名下，被告則於107年
    4月11日向交通部公路總局臺中區監理所（下稱臺中區監理
    所）申請對系爭車輛設定擔保總金額735,000元動產抵押登
    記（下稱系爭抵押權），設定期間至117年4月11日到期。惟
    原告不會開車，並無購車需求，亦不認識訴外人黃昶瑋，更
    未與其簽訂附條件分期付款買賣契約，嗣後亦未與被告簽署
    動產抵押設定契約書及車輛貸款契約書，也沒有收到任何貸
    款款項，原告與被告間並未存在任何貸款關係。
　㈢依上，原告與黃昶瑋間既無附條件分期付款買賣契約存在，
    黃昶瑋自無法於110年4月11日將債權讓與被告，則被告於10
    7年4月11日向臺中區監理所申請系爭抵押權所擔保之債權總
    金額735,000元自不存在。系爭抵押權應認因擔保債權不存
    在而失所附麗，自應予塗銷。
　㈣實則，原告當初係欲向板信公司申請信用貸款，但未辦成，
    嗣亦未購買系爭車輛或向被告借款49萬元車貸。當初是板信
    公司人員誆騙原告配合簽署許多空白文件，原告誤信此為正
    常流程，才會錯誤地配合板信公司操作，而貸款49萬元款項
    是直接匯入第三人中帝汽車股份有限公司之聯邦銀行帳戶中
    ，並無通知原告。原告於上開過程中，並未與被告簽署任何
    車貸文件，而被告迄今亦僅提出系爭107年4月10日債權讓與
    同意書，表示黃昶瑋已將其對原告之車輛分期付款買賣債權
    讓與被告，但黃昶瑋已於另案證述其與原告互不相識，也沒
    有賣車給原告，更沒有與原告簽署買賣契約或者債權讓與同
    意書，亦經另案認定被告無從受讓債權，故被告自應就其與
    原告間有車貸契約，負舉證責任。原告並於本訴請求確認系
    爭債權讓與同意書所示兩造間49萬元之消費借貸關係不存在
    。
　㈤原告確有於107年5至9月間繳納5期分期款項計55,860元，故
    原告均前往7-11統一超商向美門市以現金方式繳納，因超商
    代收僅提供小張明細，原告不慎遺失，而未能提出，然原告
    確係實際繳款人。
　㈥並聲明：1.確認被告對原告所有系爭車輛於107年4月11日向
    交通部公路總局臺中監理所設定擔保債權總金額735,000元
    之動產抵押權所擔保之債權不存在。2.被告應將上開動產抵
    押設定登記塗銷。3.確認原告與被告間就107年4月10日債權
    讓與同意書所示49萬元之消費借貸關係不存在。4.被告應給
    付原告55,860元，及自本書狀繕本送達翌日起至清償日止，
    按年息5%計算之利息。5.原告願供擔保請准宣告假執行。
二、被告抗辯稱：
  ㈠依另案判決已認定原告與訴外人黃昶瑋間並無買賣契約關係
    ，且原告亦自認其無認購系爭車輛之情，足認原告自始未取
    得系爭車輛所有權，其既非系爭車輛所有權人，應無由請求
    塗銷系爭車輛之動產抵押權。
　㈡被告係因受讓系爭車輛之分期價金債權，進而給付49萬元予
    黃昶瑋，並設定系爭抵押權用以擔保系爭車輛分期付款之履
    行。系爭車輛之分期付款債權既尚未獲清償，且被告與黃昶
    瑋間尚存有債權讓與契約之紛爭，本件即無塗銷系爭抵押權
    之理。
　㈢原告聲稱已繳納5期分期貸款，合計55,860元，並提出3紙便
    利超商繳費收據佐證。惟查透過超商代收費用後，超商即會
    開立「代收款繳款證明」為憑，然原告所提出之上開收據，
    僅為被告印製之車輛分期繳款單，無從證明係原告所清償繳
    納。
　㈣並聲明：原告之訴駁回；如受不利判決，願供擔保請准宣告
    免為假執行。
參、兩造不爭執及爭執事項
一、不爭執事項：
  ㈠被告於107年4月11日向臺中區監理所申請就原告名下之系爭
    車輛，設定擔保債權為最高限額抵押權735,000元之動產擔
    保交易動產抵押登記，抵押設定期間自107年4月11日至117
    年4月11日止。（見本院卷第105至106頁）
　㈡原告非系爭車輛之所有權人，但系爭車輛目前登記於原告名
    下並占有中。（見本院卷第75、82、126頁）　
　㈢依據原告於107年4月10日所簽立之債權讓與同意書記載，原
    告之分期付款本金為49萬元，自107年5月11日至110年4月11
    日止，每月1日應支付11,172元予被告；被告合計已收受55,
    860元（即每期分期款11172元×5期＝55860元）。（見士林地
    院108年度湖簡字第418號卷第22頁，本院卷第83、89至91頁
    ）
  ㈣對於交通部公路總局臺中區監理所111年3月2日中監車字第11
    10041940號函檢送之辦理動產抵押登記申請資料，形式真正
    不爭執。（見本院卷第103至106、126、129頁）
　㈤對於士林地院109年度簡上字第282號全卷資料，無意見。（
    見本院卷第196頁）
二、爭執事項： 
　㈠原告與被告間是否存在系爭債權讓與同意書（見本院卷第145
    頁）中49萬元之消費借貸關係？
　㈡原告是否已繳納5期分期款予被告？原告依不當得利之法律關
    係請求被告返還55,860元，有無理由？
　㈢原告提起確認系爭車輛之動產抵押權擔保之債權不存在，有
    無確認利益？其請求塗銷系爭車輛之動產抵押權登記，有無
    理由？
肆、本院判斷：
一、原告間就系爭債權讓與同意之49萬元消費借貸債權關係並不
    存在：
  ㈠確定判決之既判力，固以訴訟標的經表現於主文判斷之事項
    為限，判決理由並無既判力。但法院於判決理由中，就訴訟
    標的以外當事人主張之重要爭點，本於當事人辯論之結果，
    已為判斷時，其對此重要爭點所為之判斷，除有顯然違背法
    令之情形，或當事人已提出新訴訟資料，足以推翻原判斷之
    情形外，應解為在同一當事人就該重要爭點所提起之訴訟中
    ，法院及當事人就該已經法院判斷之重要爭點法律關係，皆
    不得任作相反之判斷或主張，始符民事訴訟上之誠信原則（
    最高法院73年台上字第4062號判決意旨參照）。
  ㈡查本件原告基於系爭債權讓與同意書所簽發之本票債權，原
    告曾對被告提起確認本票債權不存在之訴，經臺灣士林地方
    法院108年度湖簡字第418號、109年度簡上字第282號分案審
    理，於該案件審理中，兩造間對於本票債權之原因關係，即
    原告有無向訴外人黃昶偉購買系爭車輛，黃昶偉將購買系爭
    車輛之債權讓與被告所簽發之系爭債權讓與同意書是否發生
    債權讓與之效力等情，於該訴訟案中審理中，已為充分之攻
    擊防禦，其後士林地院109年簡上字第282號判決認定原告與
    黃昶偉間就系爭車輛不存在買賣契約之法律關係，黃昶偉對
    原告並未取得系爭車輛之價金債權，且黃昶偉於107年4月10
    日系爭債權讓與同意書作成時，黃昶偉亦未對原告有買賣系
    爭車輛之債權存在，被告無法基於系爭債權讓與同意書取得
    對原告之債權，從而認定被告對原告本票債權之原因關係並
    不存在，進而於110年4月7日以109年度簡上字第282號判決
    確認被告所持有對原告之本票債權不存在確定等情，業經本
    院調取上開士林地院民事卷審閱無誤，並有該民事民判決附
    卷可稽（見本院卷21至29頁），且亦為兩造所不爭執。故對
    於系爭債權讓與同意書所載之消費借貸債權，對於原告並不
    存在之中重要爭點乙節，於本件訴訟中，被告並未能提出其
    他新的訴訟資料供本院判斷推翻上開士林地院之認定，則就
    該士林地院於該判決理由中所為之判斷，本院自應受其拘束
    而不得再為相反之判斷。
  ㈢從而，本件原告起訴確認與被告間就系爭債權讓與同意之49
    萬元消費借貸債權關係並不存在，自屬有據，應予准許，爰
    判決如主文第一項所示。
二、原告已繳納5期分期款55,860予被告，原告得依不當得利之
　  法律關係請求被告返還55,860元：
  ㈠民法第179條：「無法律上之原因而受利益，致他人受損害者
    ，應返還其利益。雖有法律上之原因，而其後已不存在者，
    亦同。」故本件原告若因系爭債權讓與同意書之故，所每月
    給付給被告之分期款，被告無法律上之原因而受領，原告自
    得依不當得利之規定，請求被告返還。
　㈡本件被告為其已收受5個月分期款共計55,860元乙節，固不爭
    執，然其否認55,860元係由原告本人所繳納，依法原告就其
    本人有繳納該分期款之事實，自應負舉證之責任。本院基於
    下述理由，認該5期分期款確係由原告本人所繳交：
　1.依原告所提被告公司出具之分期繳款單共計3張（即107年5
    月、7月、9月，見本院卷101頁），其中107年9月之繳款單
    已蓋有統一超商之店章，又被告所出具繳款單已記載「客戶
    姓名：廖怡淳」，則依吾人一般生活經驗，繳款人收到債權
    人之繳款單通知橫，通常係本人親繳或其所委託之人代繳，
    然無論係何種情形，均可認本人已發生繳納之效果。則本件
    原告既可提出該分期繳款單，當可認其已有繳納分期款之行
    為。
　2.原告向士林地方法院對被告提起確認本票債權不存在之訴訟
　  時，原告於108年2月19日出具之民事起訴狀即載明：「…三
　  人（按係指李怡萱、李科賢、吳家興三人）以貸款馬上下來
　  ，要原告先作業績，繳付每月…11172元，以便轉為信用貸
　  款，期間原告因不斷接獲交通違規罰單…」等語（見臺灣士
　  林地方法院108年度湖簡字第418號卷8頁），顯見原告自始
　  即已主張其有繳納每月之分期款11172元。而依該民事案件
　  審理中，被告108年9月4日則出具答辯（三）狀陳稱：「原
　  告…非但簽署債權讓與同意書，且已向被告給付五期價金與
　  被告，復於民事起訴狀自認每期繳付…11,172元…」等語（
　  見同上士林地院卷168頁）。是兩造對於原告確有繳納5期之
　  分期款55,860元之事實，於前揭士林地院民事案件審理中，
　  均無爭執，故本件依原告所提出之資料，可認定被告所收取
　  之5期分期款，確係由原告本人所繳交。
　3.從而，本件應認上開5個月之分期款55,860元確係由原告所
　  繳納，被告收取該款項並無法律上之原因，原告依不當得利
　  之規定請求被告返還，自屬有據，應予准許。
三、原告提確認系爭車輛之動產抵押權擔保之債權不存在，並無
　  確認利益，其請求塗銷系爭車輛之動產抵押權登記，亦無理
　  由：
　㈠本件依原告起訴及審理中所主張之事實，可知原告並未購買
　  系爭車輛，原告於審理中亦自認其並非系爭車輛之所有權人
　  ，其僅系系爭車輛之登記名義人（見本院卷126頁）。則原
    告既非系爭車輛之所有權人，且其非系爭車輛擔保債權之債
    務人乙節，亦經臺灣士林地方法院及本院認定如上，則原告
    聲明請求確認被告對「原告所有」系爭車輛之動產抵押權所
    擔保之債權不存在，自難認有確認之利益。
　㈡承上所述，本件原告既不得對被告提起確認系爭車輛之抵押
    擔保債權不存在之訴，則其進而請求被告應將上開動產抵押
    設定登記塗銷，自亦屬無據。
四、綜上，本件原告起訴確認其與被告間就系爭債權讓與同意書
    之49萬元消費借貸債權關係並不存在，係屬有據，應予准許
    ；且其依不當得利之法律關係，請求被告給付55,860予及自
    110年12月1日（起訴狀繕本送達翌日，繕本係110年11月30
    日送達被告，回證見本院卷53頁）起至清償日止，按年息5%
    計算之利息，亦屬有據，故判決如主文第一項及第二項所示
    。至於原告主張其係系爭車輛所有人請求確認系爭車輛之動
    產抵押權所擔保之債權不存在及請求塗銷動產抵押權部分，
    則均無理由，應予駁回。
五、原告起訴請被告給付之金額部分，因所命給付金額未逾50萬
    元，爰依民事訴訟法第389條第1項第5款規定，依職權宣告
    假執行，並依被告之聲請命供擔保後准免為假執行。
六、本件事證已經明確，兩造其餘主張舉證及攻擊防禦方法核與
    判決結果不生影響，故不一一論述。
伍、結論：原告之訴為一部有理由，一部無理由，依民事訴訟法
    第79條、第389條第1項第5款、第392條第2項，判決如主文
    。
中　　華　　民　　國　　111 　年　　6 　　月　　16　　日
                  民事第二庭    法  官  李悌愷
正本係照原本作成。 
如對本判決上訴，須於判決送達後20日內向本院提出上訴狀（須
附繕本）。如委任律師提起上訴者，應一併繳納上訴審裁判費。
中　　華　　民　　國　　111 　年　　6 　　月　　16　　日
                                書記官  蘇文熙